【裁判字號】    89,上訴,1839
【裁判日期】    891105
【裁判案由】    偽造文書等
【裁判全文】
台灣高等法院台中分院刑事判決                  八十九年度上訴字第一八三九號
    上  訴  人  台灣彰化地方法院檢察署檢察官
    上  訴  人
    即  被  告  庚○○
    選任辯護人  許桂挺
    上  訴  人
    即  被  告  壬○○
右上訴人因被告偽造文書等案件，不服台灣彰化地方法院中華民國八十九年七月十七
日第一審判決（民國八十九年度易緝字第三○號，起訴案號：台灣彰化地方法院檢察
署八十九年度偵字第九七三六號，移送併辦案號：台灣彰化地方法院檢察署八十八年
度偵字第一○二五九號、第一○八三號），提起上訴，本院判決如左：
    主      文
原判決撤銷。
庚○○共同行使偽造私文書，足以生損害於他人，處有期徒刑壹年。
壬○○共同行使偽造私文書，足以生損害於他人，處有期徒刑捌月，緩刑伍年。
    事      實
一、庚○○與壬○○係夫妻，因共同經營之模具生產工廠營運不佳，日益虧損，對外
    負債累增，乃於民國（下同）八十六年八月間，在彰化縣芬園鄉○○村○○街三
    六一號亦即壬○○娘家處，由庚○○自任會首，邀集如附表一所示之人，在該月
    十日成立如附表一所示之合會，乃虛列子○○於會員名冊上，預備於日後冒名標
    會、向活會會員詐欺會款用。嗣於同年十二月十日，其二人互為偽造準私文書、
    詐欺取財之犯意聯絡，由庚○○在上址冒用子○○之名義，於標單上書寫子○○
    之互助會員代號及願出之標息，並持以競標而得標（該標單已棄置滅失，未經扣
    案），而向不知情之活會會員收取會款，使其等陷於錯誤，仍交付會款給庚○○
    、壬○○，致生損害於子○○及當時依約繳交會款之活會會員戊○○等人。
二、庚○○基於上開詐欺取財之概括犯意，又於八十六年十月、十一月間某日（確切
    日期無從查悉），至彰化縣彰化市○○路七八號丁○○工廠處，以銀行支票尚待
    領取，急須付貨款為由，持本票一紙（到期日為八十六年十二月十五日），向丁○○誆稱暫借支票以付貨款，二、三月後即償還，丁○○不疑有詐，乃交付由其
    夫婿高文宗為發票人、金額十六萬元之支票一紙予庚○○。庚○○得手後，即持
    向案外人簡秋文調借同額之金錢，而原交付予丁○○之本票，屆期則不獲付款，
    經丁○○催索，庚○○復開立如附表三所示之本票以搪塞，而收回原本票，詎新
    開立之本票到期日屆至後，庚○○仍置之不理。
三、庚○○復基於上開詐欺取財之概括犯意，再於八十六年十一月間，利用不知情之
    乙○○邀請加入合會之機會，虛以參加乙○○所招募如附表二所示之互助會，並
    勉強繳付三期會款，以博取乙○○之信賴，隨即於八十七年二月五日下午八時許
    ，在彰化縣芬園鄉縣○村○○路○段六二一號乙○○住處，以標息四千元標得互
    助會金，乙○○不疑有詐，依約於當月九日前，將該期合會金額計四十四萬八千
    二百元，持至彰化縣芬園鄉○○村○○街三六一號庚○○原居所，交付予庚○○
    ，庚○○嗣於八十七年三月再繳納一期會款後，即逃匿不處理。
四、至八十七年五月間，庚○○、壬○○召集之右揭互助會開標後，因已無從遮飾其
    經濟窘況，乃宣告停會，並避不見面。戊○○、乙○○、丁○○等始知受騙。
五、案經戊○○、乙○○、丁○○訴由台灣彰化地方法院檢察署檢察官偵查起訴。
    理      由
一、訊據被告庚○○固坦承：伊固有於前揭時、地召集互助會，戊○○等人亦確有按
    期繳交會款，該互助會於八十七年五月開標後即停會，伊亦參與乙○○所召募之
    互助會，並向丁○○取用面額十六萬元之支票，以向簡秋文調借金錢等情事，惟
    矢口否認有何犯行。訊據被告壬○○亦否認右揭犯行，辯稱：事情由庚○○處理
    ，伊不知情云云。經查：
    (一)前開事實，已據被害人戊○○、乙○○及丁○○、子○○、癸○○、丙○○、
      己○○、辛○○等人於指訴在卷（見偵查卷及原審卷）。又子○○於未起會前
      即表示退會，被告仍虛列其姓名為會員，並未經其同意，且以其名義標取合會
      金等情，已據被告庚○○供承在卷，並經子○○於八十七年十二月十六日檢察
      官偵訊時證述在卷；再被告庚○○、壬○○於其等召集之互助會，二人係夥同
      前往收取會款，並共同主持合會之開標等情，業據被害人戊○○及證人高文宗
      證述甚明。再衡之被告二人係屬夫妻，對外籌措資金係支應模具工廠之虧損，
      並非為庚○○私用，則其二人對於冒用子○○之名義標會、詐取活會會員之會
      款一節，有犯意聯絡與行為分擔。
    (二)又其於支付能力欠缺之後，仍參加乙○○召集之互助會，並於第四會即標會，
      且僅續給付一期會款，即不再繳交；而於取得丁○○所交付之支票向簡秋文借
      款後，即不再清償對丁○○之欠款。顯見被告庚○○於參加乙○○之互助會，
      標取互助會金，併向丁○○調借支票之際，已明知無資力，不能支付，其目的
      僅在詐取會款及支票供其應急。
    (三)此外，並有互助會名冊影本及被告庚○○開立如附表三所示之本票一紙附卷可
      證。是被告等所辯無非為卸責之詞，不足採信，其等犯行洵堪認定。
二、(一)被告二人冒用會員之互助會代號，並記載利息於標單上，依我國民間互助會習
    慣，即係會員以自己名義作為標會所用之標單，而屬刑法第二百二十條第一項之
    準文書。(二)核被告二人冒用會員名義，偽造標單，持以行使得標，詐欺各該次活
    會會員會款，足以生損害於活會會員及被冒標之人，核其所為係犯刑法第三百三
    十九條第一項詐欺取財罪及第二百十六條、二百十條之行使偽造私文書罪。(三)被
    告二人就事實欄一部分犯行，有犯意聯絡行為分擔，均為共同正犯。(四)被告以一
    行使偽造之標單詐欺會款之犯行，同時侵害各該次活會會員，為想像競合犯，應
    依刑法第五十五條之規定處斷。(五)核被告庚○○向乙○○詐取會款及向丁○○詐
    取支票，均係犯刑法第三百三十九條第一項之詐欺取財罪。(六)被告先後數詐欺取
    財行為，時間緊接，犯罪構成要件相同，顯係基於概括之犯意為之，為連續犯，
    應依刑法第五十六條之規定論以一罪。(七)而行使偽造私文書與詐欺取財二罪間，
    有方法結果之牽連關係，應從一重之行使偽造私文書論處。(八)本案移送併辦之事
    實欄二、三庚○○詐欺取財部分，及事實欄一有關被告二人行使偽造私文書部分
    ，雖均未經檢察官提起公訴，惟各該部分犯行，與起訴部分有連續犯、牽連犯關
    係，屬裁判上一罪，依審判不可分原則，本院自得併予審理，附此敘明。(九)原審
    予以論罪科刑，固非無見，惟：其主文漏載「行使」；被告壬○○僅就事實
    欄一部分犯行，與庚○○共犯，至於事實欄二、三部分，尚乏證據證明壬○○參
    與其中，原判決就事實欄二、三部分亦將壬○○論以共同正犯，亦有未合；檢
    察官僅就事實欄一部分中詐欺取財之事實提起公訴，法院就所牽連之行使偽造私
    文書部分予以審理，乃係基於裁判上一罪之關係，而併予審理，其認定之事實與
    檢察官起訴之事實，已有所不同，原審以「所認定之犯罪事實與檢察官起訴書所
    載之基本事實係屬同一」，變更檢察官起訴法條，亦有未洽。被告上訴意旨，否
    認犯罪，檢察官上訴指原判決量刑過輕，雖均無理由，但原判決既有可議，仍應
    由本院撤銷改判。(十)爰審酌被告二人尚無犯罪前科，有卷附被告全國前案紀錄表
    二件在卷可稽，詐取之財物不少等一切情狀，各量處如主文所示之刑。(十一)又查被
    告壬○○前未曾受有期徒刑以上刑之宣告，與被告庚○○係屬夫妻關係，其於本
    案之犯罪中居於次要之地位，且家庭子女亟待其照料，經此刑之宣告後，應知警
    惕而無再犯之虞，本院因認暫不執行其刑為當，併予以宣告緩刑五年，用啟自新
    。
    至於被告庚○○前雖亦未曾受有期徒刑以上刑之宣告，惟其於犯後即帶同被告壬○○，藏匿他處，經檢察官起訴後，由原審法院通緝始到案，難免再犯，無予緩
    刑之必要。(十二)而偽造之標單一紙，因未扣案，且衡情應已棄置滅失，自毋庸併予
    諭知沒收，附此敘明。
三、據上論斷，應依刑事訴訟法第三百六十九條第一項前段、第三百六十四條、第二
    百九十九條第一項前段，刑法第二百十條、第二百十六條、第二百二十條第一項
    、第三百三十九條第一項、第二十八條、第五十五條、第五十六條、第七十四條
    第一款，罰金罰鍰提高標準條例第一條前段，判決如主文。
本案經檢察官甲○○到庭執行職務。
中      華      民      國    八十九    年      十一    月      十五    日
                                  台灣高等法院台中分院刑事第八庭
                                        審判長法  官  羅  得  村
                                              法  官  古  金  男
                                              法  官  林  輝  煌
右正本證明與原本無異。
如不服本判決應於收受送達後十日內向本院提出上訴書狀，其未敘述上訴之理由者並
得於提起上訴後十日內向本院補提理由書（均須按他造當事人之人數附繕本）。
                                              書記官  劉  恒  宏
中      華      民      國    八十九    年      十一    月      十六    日
附錄：
刑法第二百十六條
行使第二百十條至第二百十五條之文書者，依偽造、變造文書或登載不實事項或使登
載不實事項之規定處斷。
刑法第二百十條
偽造、變造私文書，足以生損害於公眾或他人者，處五年以下有期徒刑。
刑法第二百二十條
在紙上或物品上之文字、符號、圖畫、照像，依習慣或特約，足以為表示其用意之證
明者，關於本章及本章以外各罪，以文書論。
錄音、錄影或電磁紀錄，藉機器或電腦之處理所顯示之聲音、影像或符號，足以為表
示其用意之證明者，亦同。
稱電磁紀錄，指以電子、磁性或其他無法以人之知覺直接認識之方式所製成之紀錄，
而供電腦處理之用者。
刑法第三百三十九條
意圖為自己或第三人不法之所有，以詐術使人將本人或第三人之物交付者，處五年以
下有期徒刑、拘役或科或併科一千元以下罰金。
以前項方法得財產上不法之利益或使第三人得之者亦同。
前二項之未遂犯罰之。
                                                                        Ｃ
附表一：
┌──┬────┬────┬──────────────────────────┐
│編號│會員姓名│得標日期│備  註                                              │
│    │        │、標息  │                                                    │
├──┼────┼────┼──────────────────────────┤
│一  │庚○○即│會首    │一、起會日期：八十六年八月十日。                    │
│    │本案被告│        │二、完會日期：八十八年五月十日。                    │
├──┼────┼────┤三、每期會款：新台幣三萬元。                        │
│二  │梁新發  │活會會員│四、採內標制，除首期會款均繳三萬元外，其他各期如係活│
│    │        │        │    會會員均扣除各該期之標息繳交會款，死會會員應繳之│
├──┼────┼────┤    會款仍為三萬元。                                │
│三  │梁清水  │活會會員│五、開標日期、時間：於國曆每月十日下午八時準。      │
│    │        │        │六、開標地點：彰化縣芬園鄉○○村○○街三六一號。    │
├──┼────┼────┤七、上揭「活會會員」係指八十七年五月十日屆至時，已否│
│四  │楊崇立  │活會會員│    得標而言。                                      │
│    │        │        │八、已列為死會會員者含會首計十名（包括自行標取及為被│
├──┼────┼────┤    告冒名標取者），其名義為高文宗一會、張方卿一會、│
│五  │楊崇立  │活會會員│  張望隆一會、子○○一會（為庚○○虛列會員並冒標）│
│    │        │        │    、黃培祥一會、陳振坪一會、簡秋文一會、儂來檳榔攤│
├──┼────┼────┤    一會、辛○○一會。                              │
│六  │丙○○  │活會會員│九、各死會逐次開標之標息依序為四千七百元、五千元、四│
│    │        │        │    千七百元、五千元、五千六百元、六千六百元、六千二│
├──┼────┼────┤    百元、六千六百元、八千二百元。迄停會時仍屬活會之│
│七  │家昌電器│尚未得標│    會員計有梁新發一會、梁清水一會、楊崇立二會、林浚│
│    │行即張國│        │    平一會、家昌電器行即戊○○一會、王深山一會、張望│
│    │楨      │        │    德一會、陳育泉一會、張瑤山一會、龍慶機車行即鄭銘│
├──┼────┼────┤    進一會、李宗孟一會等十二會（共十一人），其等活會│
│八  │儂來檳榔│八十七年│    會員除楊崇立外，其餘各繳交會款除第一期每會繳交三│
│    │攤      │四月十日│    萬元會款外，其餘各期均扣除各該期之標息繳交計算式│
│    │        │、六千六│    為：三萬元加二萬五千三百元加二萬五千元加二萬五千│
│    │        │百元    │    三百元加二萬五千元加二萬四千四百元加二萬三千四百│
├──┼────┼────┤    元加二萬三千八百元加二萬三千四百元加二萬一千八百│
│九  │王深山  │活會會員│    元，合計：二十四萬七千四百元；而楊崇立參與二會，│
│    │        │        │    其繳交之會款為其他活會會員之二倍，共四十九萬四千│
│    │        │        │    八百元（各活會會員實際所繳之金額雖如上揭所示，但│
├──┼────┼────┤    標息之利益係歸活會會員享有，故其實際受損之金額仍│
│十  │張方卿  │八十六年│    應併計標息，不得扣除）。被告收取之總金額計算式為│
│    │        │十月九日│    ：二十四萬七千四百元乘以十二等於二百九十六萬八千│
│    │        │、五千元│    八百元。至於各死會會員於未得標前，高文宗繳交第一│
│    │        │        │    期會款三萬元；張方卿繳交第一期會款三萬元及第二期│
├──┼────┼────┤    會款二萬五千三百元，計五萬五千三百元；張望隆繳交│
│十一│己○○  │活會會員│    第一期會款三萬元、第二期會款二萬五千三百元及第三│
│    │        │        │    期款會二萬五千元，計八萬零三百元；黃培祥繳交第一│
│    │        │        │    期會款三萬元、第二期會款二萬五千三百元、第三期款│
├──┼────┼────┤    會二萬五千元、第四期會款二萬五千三百元及第五期會│
│十二│陳育泉  │活會會員│    款二萬五千元，計十三萬零六百元；陳振坪繳交第一期│
│    │        │        │    會款三萬元、第二期會款二萬五千三百元、第三期款會│
├──┼────┼────┤    二萬五元、第四期會款二萬五千三百元、第五期會款二│
│十三│高文宗  │八十六年│    萬五千元及第六期會款二萬四千四百元，計十五萬五千│
│    │        │九月十日│    元；簡秋文繳交第一期會款三萬元、第二期會款二萬五│
│    │        │、四千七│    千三百元、第三期款會二萬五千元、第四期會款二萬五│
│    │        │百元    │    千三百元、第五期會款二萬五千元、第六期會款二萬四│
├──┼────┼────┤    千四百元及第七期會款二萬三千四百元，計十七萬八千│
│十四│黃培祥  │八十七年│    四百元；儂來檳榔攤繳交第一期會款三萬元、第二期會│
│    │        │一月十日│    款二萬五千三百元、第三期款會二萬五千元、第四期會│
│    │        │、五千六│    款二萬五千三百元、第五期會款二萬五千元、第六期會│
│    │        │百元    │    款二萬四千四百元、第七期會款二萬三千四百元及第八│
├──┼────┼────┤    期會款二萬三千八百元，計二十萬零二千二百元；楊樹│
│十五│陳振坪  │八十七年│    垣繳交第一期會款三萬元、第二期會款二萬五千三百元│
│    │        │二月十日│    、第三期款會二萬五千元、第四期會款二萬五千三百元│
│    │        │、六千六│    、第五期會款二萬五千元、第六期會款二萬四千四百元│
│    │        │百元    │    、第七期會款二萬三千四百元、第八期會款二萬三千八│
├──┼────┼────┤    百元及第九期會款二萬三千六百元，計二十二萬五千八│
│十六│簡秋文  │八十七年│    百元，可認不知情受詐騙外，往後各期所繳之會款，乃│
│    │        │三月十日│    基於死會會員應盡之義務，與被告之詐欺無涉。但各死│
│    │        │六千二百│    會會員既已標取合會金，則其等實際上並無損害可言。│
│    │      │元      │                                                    │
├──┼────┼────┤                                                    │
│十七│張望隆  │八十六年│                                                    │
│    │        │十一月十│                                                    │
│    │        │日、四千│                                                    │
│    │        │七百元  │                                                    │
├──┼────┼────┤                                                    │
│十八│子○○（│八十六年│                                                    │
│    │被告虛列│十二月十│                                                    │
│    │、冒標）│日、五千│                                                    │
│    │        │元      │                                                    │
├──┼────┼────┤                                                    │
│十九│辛○○  │八十七年│                                                    │
│    │        │五月十日│                                                    │
│    │        │、八千二│                                                    │
│    │        │百元    │                                                    │
├──┼────┼────┤                                                    │
│二十│張瑤山  │活會會員│                                                    │
│    │        │        │                                                    │
├──┼────┼────┤                                                    │
│二一│龍慶機車│活會會員│                                                    │
│    │行即鄭銘│        │                                                    │
│    │進      │        │                                                    │
├──┼────┼────┤                                                    │
│二二│李宗孟  │活會會員│                                      │
│    │        │        │                                                    │
└──┴────┴────┴──────────────────────────┘
附表二：
┌───────────────────────────────────────┐
│一、起會日期：八十六年十一月五日。                                            │
│二、完會日期：八十八年八月五日。                                              │
│三、每期會款：新台幣二萬元。                                                  │
│四、採外標制，活會會員每期會款均繳二萬元，如係死會會會員均附加其得標該期之標息│
│    繳交會款。                                                                │
│五、開標日期：於國曆每月五日下午八時準。                                      │
│六、開標地點：彰化縣芬園鄉縣○村○○路○段六二一號乙○○住處。                │
│七、會員人數：連同會首及被告庚○○計二十三人。                                │
│八、被告庚○○於八十七年二月五日以標息四千元標得合會金，由乙○○依約於當月九日│
│    前將合會金總額四十四萬八千二百元交付予庚○○。                            │
│九、被告庚○○自八十七年四月起即未再繳交會款。                                │
└───────────────────────────────────────┘
附表三：
┌──┬───────┬───┬─────┬───────┬───────┐
│編號│  發  票  日  │發票人│  面  額  │  到  期  日  │票據號碼及帳號│
│    │              │      │（新台幣）│              │              │
├──┼───────┼───┼─────┼───────┼───────┤
│一  │八十六年十二月│庚○○│壹拾陸萬元│八十七年二月二│票號─0000000 │
│    │十五日        │      │          │十八日        │              │
│    │              │      │          │              │              │
└──┴───────┴───┴─────┴───────┴───────┘


司法院資訊處製作；財團法人民間司法改革基金會備份。
